臺灣嘉義地方法院民事裁定　　　　九十六年度家抗字第二五號
　　抗　告　人　財政部國有財產局臺灣南區辦事處嘉義分處
　　法定代理人　乙○○
　　代　理　人　甲○○
　　相　對　人　丙○○
上列抗告人因相對人聲請指定遺產管理人事件，對民國九十六年
四月九日本院九十六年度財管字第七號民事裁定不服，提起抗告
，本院家事合議庭裁定如下：
    主    文
抗告駁回。
抗告程序費用新臺幣壹仟元由抗告人負擔。
    理    由
一、相對人聲請意旨略以：被繼承人呂龍海（男，民國十九年三
    月十日生，九十五年九月九日死亡，生前住嘉義市○區○○
    ○路九三八巷一二七號），遺留有財產，並無繼承人，復無
    人擔任被繼承人之遺產管理人，而相對人為受遺贈人，為利
    害關係人，爰聲請指定被繼承人之遺產管理人等語。
二、原裁定意旨略以：聲請意旨主張之事實，業經其提出戶籍謄
    本、認證書及自書遺囑等件影本為證，堪以採信，並認選任
    財政部國有財產局臺灣南區辦事處嘉義分處為被繼承人之遺
    產管理人為適當等語。
三、抗告意旨略以：本件經抗告人閱卷後，發現本件遺贈標的物
    已為優先債權人設定抵押權，根本無剩餘可歸屬國庫，選任
    國有財產局為遺產管理人並不適當，將造成浪費國家資源於
    少數特定人之不公現象，且相對人已聲請指定丁○○為遺產
    管理人，丁○○本人亦有擔任意願，即應選任丁○○擔任，
    或從專業考量，亦應以已表明意願之吳宏輝律師擔任為宜，
    抗告人無意願擔任遺產管理人，為此提起抗告，請准將原裁
    定廢棄，改選任丁○○或吳宏輝律師擔任本件遺產管理人。
四、繼承開始時，繼承人之有無不明者，由親屬會議於一個月內
    選定遺產管理人，並將繼承開始及選定遺產管理人之事由，
    向法院報明；不能依民法第一千一百七十八條規定選定遺產
    管理人時，得由利害關係人聲請法院選任之，並由法院為公
    示催告，民法第一千一百七十七條及第一千一百七十八條第
    二項分別定有明文。
五、經查：
  (一)本件被繼承人之父母已歿，並無其他繼承人，業經相對人提
    出戶籍資料釋明在卷，自形式上觀之，被繼承人之財產並無
    人繼承，且無其他親屬會議之親屬，無法組成及召開親屬會
    議，相對人聲請本院選任遺產管理人，並無不合。
  (二)查被繼承人名下仍留有土地一筆，並遺贈予相對人，有自書
    遺囑一份可稽，被繼承人並非毫無財產可言，況依民法第一
    千一百七十九條規定，編製遺產清冊、為保存遺產必要之處
    置、清償債權或交付遺贈物均為遺產管理人之職務，遺產管
    理人就被繼承人生前各項財產及債權債務之處理，除得依其
    所知或查詢所得清理外，尚得依同條第一項第三款規定聲請
    法院依公示催告程序，限定一年以上之期間，公告被繼承人
    之債權人及受遺贈人，命其於該期間內報明債權及為願受遺
    贈與否之聲明，於管理遺產上並無困難。
  (三)另被繼承人之遺產，於遺產管理人完成清償債權並交付遺贈
    物等清算程序前，是否有賸餘，尚無從明確知悉。而如有剩
    餘，其剩餘財產即應歸屬國庫，雖管理經費之支出屬國家資
    源，惟因被繼承人仍遺有不動產，遺產縱無賸餘，所墊付之
    管理費用，於遺產處分時自可先請求歸墊，故由抗告人擔任
    遺產管理人，國庫亦不致因墊付費用而受損害，抗告意旨稱
    因遺產將無剩餘可歸屬國庫，選任抗告人為遺產管理人並不
    適當云云，自不足採。
  (四)抗告人另稱本件應改選丁○○或吳宏輝律師擔任遺產管理人
    云云，惟按無人繼承之遺產，為避免遺產遭受侵害，於立法
    例上均設有保存及管理遺產之制度，有由主管機關予以管理
    者，如瑞士民法即採此制，有由利害關係人或檢察官之聲請
    ，而由法院選任遺產管理人者，如日本民法及法國民法即採
    此例，惟無論採取何種制度，遺產管理人身兼維護私益及公
    益之角色至為明顯，此觀我民法第一千一百七十九條以下所
    定遺產管理人之職務與義務即明，亦即遺產管理人一方面須
    妥善保存遺產、清償債權或交付遺贈物等，以維利害關係人
    之權益，同時亦須編製遺產清冊、完成公示催告程序，如歸
    屬國庫時尚應為遺產之移交，凡此均與社會大眾之交易安全
    息息相關，遺產管理人自應具備財產管理才能，無利害關係
    疑慮及能昭社會公信者始足當之，抗告人雖以前詞為辯，然
    因抗告人為國庫之綜理機關，本備有財產管理之專才，又因
    係國家機關，無利害關係疑慮並能昭社會公信，於公益與私
    益均能兼顧，且保護無人繼承財產與社會交易安全，本屬政
    府義務，前開瑞士民法亦採由主管機關管理遺產之制度，是
    以抗告人擔任遺產管理人，自屬適當，況經本院調查後，丁
    ○○與聲請人丙○○為堂兄弟，彼此關係密切，以丁○○為
    遺產管理人難謂合宜，且丁○○僅國中畢業，是否能負擔遺
    產管理人之繁重職務，亦有疑問，至抗告意旨雖稱或應改選
    吳宏輝律師擔任遺產管理人云云，惟原審選任抗告人為遺產
    管理人，既屬適當，雖吳宏輝律師亦表明擔任之意願，惟經
    本院當庭詢問相對人，相對人已當場質疑並表示異議，自無
    捨抗告人而改選他人擔任遺產管理人之理，經核抗告意旨均
    無足採，原裁定選任抗告人為被繼承人之遺產管理人，並無
    不合，抗告意旨聲明廢棄原裁定，為無理由，應予駁回。
六、據上論結，本件抗告為無理由，依非訟事件法第二十一條第
    二項、第四十六條，民事訴訟法第四百九十五條之一第一項
    、第四百四十九條第一項、第九十五條、第七十八條，裁定
    如主文。
中　　華　　民　　國　九十六　年　　七　　月　　十六　日
                  家事法庭審判長法  官  林世芬
                                法  官  康存真
                                法  官  陳正昇
以上正本係照原本作成。
如不服本裁定，僅得於收受本裁定正本送達後十日內，以適用法
規顯有錯誤為理由，向本院提出再抗告狀，經本院許可後始可再
抗告。
中　　華　　民　　國　九十六　年　　七　　月　　十六　日
                                書記官  黃秀嬌
